臺灣基隆地方法院民事裁定  
111年度消債更字第16號
聲  請  人  姚采林  
上列當事人因消費者債務清理事件，聲請更生，本院裁定如下：
    主  文
聲請人姚采林中華民國一百一十一年一月二十七日下午五時起開
始更生程序。
命司法事務官進行本件更生程序。
    理  由
一、按為使負債務之消費者得依消費者債務清理條例（下稱債清
    條例）所定程序清理債務，以調整其與債權人及其他利害關
    係人之權利義務關係，保障債權人之公平受償，謀求消費者
    經濟生活之更生及社會經濟之健全發展，特制定債清條例（
    參見債清條例第1條）。次按債務人不能清償債務或有不能
    清償之虞者，得依債清條例所定更生或清算程序，清理其債
    務；債務人無擔保或無優先權之「本金及利息」債務總額未
    逾新臺幣（下同）12,000,000元者，於法院裁定開始清算程
    序或宣告破產前，得向法院聲請更生；債務人對於金融機構
    負債務者，在聲請更生或清算前，應向最大債權金融機構請
    求協商債務清償方案，或向其住、居所地之法院或鄉、鎮、
    市、區調解委員會聲請債務清理之調解；自債務人提出協商
    請求之翌日起，逾30日不開始協商，或自開始協商之翌日起
    逾90日協商不成立，債務人得逕向法院聲請更生或清算，債
    清條例第3 條、第42條第1 項、第151 條第1 項、第153 條
    定有明文。而依債清條例第2 條第1 項、第2 項規定，債清
    條例所稱消費者，指五年內未從事營業活動或從事營業額平
    均每月200,000 元以下之小規模營業活動之自然人。準此，
    五年內未從事營業活動或從事營業額平均每月200,000 元以
    下之小規模營業活動之自然人，倘有不能清償債務或有不能
    清償債務之虞，且客觀上並無濫用更生或清算程序之情事者
    ，自應使其藉由債清條例所定程序清理債務。第按法院開始
    更生程序之裁定，應載明其年、月、日、時，並即時發生效
    力；法院開始更生或清算程序後，得命司法事務官進行更生
    或清算程序，必要時得選任律師、會計師或其他適當之自然
    人或法人一人為監督人或管理人，債清條例第45條第1 項、
    第16條第1 項規定甚明。
二、聲請意旨略以：
    聲請人即債務人向玉山商業銀行股份有限公司（下稱玉山銀
    行）請求共同協商債務清償方案，經該銀行提出本金36期，
    年利率5%，月付1,454元之還款方案，然因聲請人目前沒有
    工作，幾乎沒有收入，無法負擔前開還款方案，而協商不成
    ，爰依法向本院聲請更生等語。
三、經查：
  ㈠聲請人於本件聲請前五年俱未從事營業活動，復未經法院裁
    定開始清算程序或宣告破產，尤以本件無擔保或無優先權之
    債務總額未逾12,000,000元，且其雖向玉山銀行請求共同協
    商債務清償方案，然則協商無果等情節，業據提出與其主張
    相符之財產及收入狀況說明書、債權人清冊、財團法人金融
    聯合徵信中心當事人綜合信用報告─債務清理條例前置協商
    專用債權人清冊、108、109年度綜合所得稅各類所得資料清
    單、全國財產稅總歸戶財產查詢清單、勞工保險被保險人投
    保資料表、調解不成立證明書等件為證，並經本院依職權調
    取本院110年度司消債調字第126號卷核閱屬實，自堪信為真
    實。從而，本件聲請首即核與債清條例第2條第1項、第3條
    、第42條第1項、第151 條之程序要件相符；準此，本院所
    應次予評估者，當屬衡諸聲請人目前之全部收支暨其財產狀
    況，聲請人究否已不能維持人性尊嚴之最低生活條件，而有
    「不能清償債務或有不能清償之虞」等情形。
  ㈡聲請人現今究否不能維持人性尊嚴之最低生活條件，而有「
    不能清償債務或有不能清償之虞」等情形：
  1.本件聲請人無擔保或無優先權之「本金及利息債務」，累計
    已達861,297元，此有財團法人金融聯合徵信中心當事人綜
    合信用報告─債務清理條例前置協商專用債權人清冊、查詢
    當事人綜合信用報告回覆書、債權人清冊、債權人裕融企業
    股份有限公司陳報其對於聲請人之債權金額在卷可稽，是本
    件聲請人無擔保或無優先權之債務未逾12,000,000元，自堪
    認定。
  2.聲請人現今名下已無可供變現換價之土地、房屋等財產，此
    業據聲請人提出全國財產稅總歸戶財產查詢清單為證。準此
    ，聲請人現今已無足可抵充前揭債務之財產，當亦堪可認定
    。
  3.聲請人主張其自民國108年11月1日起至110年1月31日之薪資
    為360,000元，而本院參酌聲請人提出之108、109年度綜合
    所得稅各類所得資料清單，難認聲請人有何短報其工作收入
    之情事。故本院乃逕依聲請人陳報之收入15,000元（計算式
    ：360,000元÷24＝15,000元），作為衡量聲請人現今是否業
    已入不敷出之基準。
  4.聲請人固主張其尚須扶養直系血親尊親屬2人，惟按民法第1
    117條規定，受扶養之要件以不能維持生活，而無謀生能力
    者為限，雖同條第2項規定，於直系血親尊親屬，不受無謀
    生能力之限制，但仍有「不能維持生活」之要件。經查，聲
    請人之父親名下有不動產6筆、機車1輛，財產總額為514,07
    3元，而聲請人母親有不動產6筆、汽車1輛，財產總額為514
    ,073元，有聲請人父親、母親109年稅務電子閘門財產所得
    資料調件明細表在卷可稽，堪認聲請人父母親，有相當資力
    ，並無不能維持生活，聲請人此部分扶養費支出難認有必要
    ，應予剔除。
  5.債清條例第64條之2第1項、第2項規定，「債務人必要生活
    費用，以最近一年衛生福利部或直轄市政府所公告當地區
    每人每月最低生活費一點二倍定之。」「受扶養者之必要生
    活費用，準用第1 項規定計算基準數額，並依債務人依法應
    負擔扶養義務之比例認定之。」而衛生福利部公告之111年
    度臺灣省每人每月最低生活費，則為14,230元，故聲請人每
    月必要生活費用應為17,076元（計算式：14,230元×1.2倍＝1
    7,076元，元以下四捨五入）。
  6.承前，聲請人無擔保或無優先權之本金及利息債務，累計已
    達861,297元，是如以一般銀行貸款利率百分之15計算，前
    開債務平均每月所增加之利息至少為10,766元（計算式：86
    1,297元×15%÷12＝10,766元，元以下四捨五入），是聲請人
    每月所得於扣除必要性支出後，已不足繳付每月之利息，遑
    論其所積欠之本金。且聲請人現已35，倘再加計迄仍不斷衍
    生累增之利息、違約金，聲請人就令勉力清償，旨揭債務亦
    非聲請人於屆齡退休以前所得清償完畢，且於屆齡退休以後
    ，聲請人亦必頓失依靠而無維生能力，互核勾稽上情以觀，
    堪認聲請人客觀上確有不能清償債務之虞，而有藉助更生制
    度調整其與債權人間之權利義務關係俾重建其經濟生活之必
    要。 
四、綜上所述，聲請人為五年內俱未從事營業活動之一般消費者
    ，復未經法院裁定開始清算程序或宣告破產，尤以本件無擔
    保或無優先權之「本金及利息債務」總額未逾12,000,000元
    ，且雖曾向玉山銀行請求共同協商債務清償方案，此外，衡
    諸聲請人目前之全部收支暨其財產狀況，聲請人已不能維持
    人性尊嚴之最低生活條件，而有不能清償債務之虞，兼之本
    件查無債清條例第6條第3項、第8條或第46條各款所定應駁
    回更生聲請之事由存在，則債務人聲請更生，自屬有據，並
    應准許。又債務人於更生程序開始後，應另行提出足以為債
    權人會議可決或經法院認為公允之更生方案以供採擇，俾免
    更生程序進行至應行清算之程度（債清條例第61條規定參看
    ），而本院司法事務官於進行更生程序、協助債務人提出更
    生方案時，亦應注意酌留債務人生活上應變所需之費用，並
    依社會常情衡量債務人之償債能力，依此協助債務人擬定公
    允之更生方案，期與債清條例重建債務人經濟生活之立法目
    的相合。
五、依債清條例第45條第1 項、第16條第1 項，裁定如主文。
中　　華　　民　　國　　111 　年　　1 　　月　　27　　日
                  民事庭法  官  周裕暐
以上正本係照原本作成。
本件裁定不得抗告。
中　　華　　民　　國　　111 　年　　1 　　月　　27　　日
                        書記官   謝佳妮